【裁判字號】    95,訴,9
【裁判日期】    950321
【裁判案由】    損害賠償
【裁判全文】
臺灣高等法院臺中分院民事判決             95年度訴字第9號
原      告  甲○○
被      告  乙○○
上列原告因被告重婚案件（94年上字第1846號），提起刑事附帶
民事訴訟，請求侵權行為損害賠償（94年附字民字240 號），經
刑事庭裁定移送，本院於95年3月7日言詞辯論終結，茲判決如下
︰
    主  文
被告應給付原告新臺幣捌拾萬元，及自民國94年10月8日起，至
清償日止，按年息百分之五計算之利息。
原告其餘之訴及其假執行之聲請均駁回。
訴訟費用由被告負擔。
    事  實
一、原告聲明求為判決：(一)被告應給付原告新臺幣（下同）貳佰
    萬元，及自刑事附帶民事訴訟起訴狀繕本送達翌日起至清償
    日止，按年息百分之五計算之利息。(二)訴訟費用由被告負擔
    。(三)原告願供擔保，請准予宣告假執行。其陳述略以：
  (一)被告乙○○與原告甲○○於87年10月14日在台灣臺中地方法
    院公證處舉行公開結婚儀式，並由劉吳成政、高菊二人在場
    證婚。
  (二)被告明知自己為有配偶之人，竟乘尚未辦理結婚登記之機會
    ，於93年5 月17日立具內容不實之「單身事實聲明書」，併
    同配偶欄空白之戶籍謄本及身份證影本，持交台中地方法院
    所屬民間公證人黃章旗事務所認證該單身事實聲明書，並於
    上開文件加蓋騎縫章。
  (三)被告隨即攜上開文件前往大陸，於93年5月28日偕同不知情
    之大陸女子楊麗雪於大陸地區四川省公證處，辦理結婚登記
    手續，取得結婚公證書，而重為婚姻。
  (四)被告之重婚犯行，業經檢察官提起公訴，台灣台中地方法院
    據以判處罪刑，並經本院以94年上訴1846號刑事判決駁回被
    告之上訴而告確定。
  (五)按因故意或過失，不法侵害他人之權利者，負損害賠償責任
    。故意以背於善良風俗之方法，加損害於他人者亦同。不法
    侵害他人之身體、健康、名譽、自由、信用、隱私、貞操，
    或不法侵害其他人格法益而情節重大者，被害人雖非財產上
    之損害，亦得請求賠償相當之金額。該項規定於不法侵害他
    人基於父、母、子女或配偶關係之身份法益而情節重大者，
    準用之。
  (六)被告與原告結婚後，藉口赴大陸工作不久，即對原告不聞不
    問，原告主動聯絡即遭其冷嘲熱諷或言詞羞辱，其情形持續
    已達七年之久，原告精神所受痛苦，已非筆墨所能形容。被
    告如無意維持婚姻，應積極與原告協商離婚事宜始為正辦，
    竟目無法紀，與大陸女子重為婚姻，將原告蒙於鼓裏，更令
    原告再次受到傷害。另被告除否認重婚犯罪外，於刑案審理
    時，竟捏詞誣指原告有精神疾病，雙方並無任何感情基礎，
    伊係在友人央求始與原告結婚，殊令原告難堪至極，心靈受
    創嚴重。
  (七)被告所為，係以故意或過失，不法侵害原告基於配偶身份之
    身份法益而情節重大，爰依民法第184條、第195條第1、3項
    之規定，請求被告賠償精神慰藉金200萬元。
二、被告聲明求為判決：(一)原告之訴駁回。(二)訴訟費用由原告負
    擔。(三)如受不利判決，願供擔保請准宣告免假執行。其陳述
    略以：
  (一)原告稱被告結婚後，即藉口赴大陸工作，不久即對原告不聞
    不問，與事實不符。被告於87年10月15日赴大陸工作，係早
    就已經安排好的，非婚後藉口到大陸工作。
  (二)被告確係為安撫原告情緒，不得已才在其二位友人劉吳成政
    、高菊要求下，到法院公證處與原告結婚。
  (三)兩造已在談離婚事宜，且係由原告於90年8 月30日主動提起
    離婚訴訟，現仍在法院審理中，顯見原告亦不願再繼續與被
    告維持婚姻。
  (四)被告以為事情已落幕，才會再與大陸女子交往結婚，並無過
    失，故原告求200萬元，為無理由。
    理  由
一、原告主張：被告乙○○與原告於87年10月14日在台灣臺中地
    方法院公證處舉行公開結婚儀式，並由劉吳成政、高菊二人
    在場證婚。被告明知自己為有配偶之人，竟乘尚未辦理結婚
    登記之機會，於93年5 月17日立具內容不實之「單身事實聲
    明書」，併同配偶欄空白之戶籍謄本及身份證影本，持交台
    中地方法院所屬民間公證人黃章旗事務所認證該單身事實聲
    明書，並於上開文件加蓋騎縫章。被告旋即攜上開文件前往
    大陸，於93年5 月28日偕同不知情之大陸女子楊麗雪於大陸
    地區四川省公證處，辦理結婚登記手續，取得結婚公證書，
    而重為婚姻。被告之重婚犯行，業經檢察官提起公訴，台灣
    台中地方法院據以判處罪刑，並經本院以94年上訴1846號刑
    事判決駁回被告之上訴而告確定。被告所為令原告難堪至極
    ，心靈受創嚴重，不法侵害原告基於配偶身份之身份法益而
    情節重大，乃依民法第184條、第195條第1、3項之規定，請
    求被告賠償精神慰藉金200萬元等語。
二、被告則以：被告與原告於87年10月14日到法院公證處辦理結
    婚，係為安撫原告情緒，在原告二位友人劉吳成政、、高菊
    要求下，才與原告辦理公證結婚手續，而被告於結婚翌日87
    年10月15日赴大陸工作，係早就已經安排好的，不是藉口赴
    大陸工作，故意對原告不聞不問。因兩造已在談離婚事宜，
    且係由原告於90年8 月30日主動提起離婚訴訟，顯見原告亦
    不願再繼續與被告維持婚姻。被告以為事情已落幕，才會再
    與大陸女子交往結婚，故被告並無過失，原告求償200 萬元
    ，為無理由等語，資為抗辯。
三、兩造前述主張及抗辯，對於被告乙○○與原告甲○○於87年
    10月14日在臺灣臺中地方法院公證處舉行公開結婚儀式，並
    由劉吳成政、高菊二人在場證婚；被告乙○○於93年5 月17
    日立具「單身事實聲明書」，並同配偶欄空白之戶籍謄本及
    身份證影本，持交台灣台中地方法院所屬民間公證人黃章旗
    事務所認證，旋即前往大陸地區，於93年5 月28日再與不知
    情之大陸女子楊雪麗至大陸四川省公證處，辦理結婚登記手
    續，並取得該公證處發給之結婚公證書；被告之重婚犯行，
    經原告訴由臺灣台中地方法院檢察署偵查起訴，台灣台中地
    方法院已依重婚罪判處被告罪刑，並經本院以94年上訴1846
    號刑事判決駁回被告之上訴而告確定之事實，為被告所不爭
    執。且有調閱之上開刑事案卷，內附臺灣臺中地方法院結婚
    公證書影本、內政部警政署入出境管理局函、大陸地區人民
    進入臺灣地區旅行證申請書、保證書、大陸地區四川省公證
    處出具之結婚公證書、財團法人海峽交流基金會出具之證明
    書、戶籍謄本、臺灣臺中地方法院所屬民間公證人黃章旗事
    務所認證卷宗影本等可稽。被告雖抗辯稱伊與原告到法院辦
    理公證結婚，係為安撫原告情緒，且因兩造已在談離婚事宜
    ，又係由原告主動提起離婚訴訟，顯見原告亦不願再繼續與
    伊維持婚姻，伊才會再與大陸女子交往結婚，伊並無過失云
    云，然兩造既已辦理公證結婚手續，雖事後由原告主動提起
    離婚訴訟，但離婚訴訟仍在法院審理中，兩造間仍有婚姻關
    係存在，被告竟再與大陸女子結婚，則被告有配偶而重為婚
    姻，至為明灼，自難謂被告無故意或過失。
四、按因故意或過失，不法侵害他人之權利者，負損害賠償責任
    。故意以背於善良風俗之方法，加損害於他人者亦同。不法
    侵害他人之身體、健康、名譽、自由、信用、隱私、貞操，
    或不法侵害其他人格法益而情節重大者，被害人雖非財產上
    之損害，亦得請求賠償相當之金額。該項規定於不法侵害他
    人基於父、母、子女或配偶關係之身份法益而情節重大者，
    亦有準用。是原告以被告所為重婚犯行令其難堪至極，心靈
    受創嚴重，不法侵害其基於配偶身份之身份法益且情節重大
    ，遂依民法第184條、第195條第1、3項之規定，請求被告賠
    償非財產損害之精神慰藉金，自屬有據，應予准許。茲審酌
    原告開美容店、高中肄業、每月收入約15萬元左右、名下沒
    有不動產；被告大專畢業、無業、無財產之兩造身分地位及
    經濟狀況，認原告請求精神慰藉金200 萬元尚屬過高，應予
    酌減為80萬元，並自刑事附帶民事訴訟起訴狀繕本送達翌日
    即94年10月8 日起至清償日止，按年息百分之五計算之利息
    。原告逾此請求部分，則為無理由，應予駁回。
五、又本判決所命給付之金額未逾新臺幣150 萬元，不得上訴第
    三審，本院判決後即告確定，原告請求供擔保准宣告假執行
    ，核無必要，至其敗訴部分其假執行之聲請已失附麗，均應
    予駁回。
六、據上論結：本件原告之訴，為一部有理由，一部無理由，依
    民事訴訟法第79條，判決如主文。
中    華    民    國    95    年    3    月    21     日
                      民事第五庭審判長法  官  陳滿賢
                                      法  官  朱  樑
                                      法  官  古金男
以上正本係照原本作成。
不得上訴。
                                      書記官  詹錫朋
中    華    民    國    95    年    3     月    23    日
                                                      Ｈ


司法院資訊處製作；財團法人民間司法改革基金會備份。
